【裁判字號】    94,訴,306
【裁判日期】    950331
【裁判案由】    偽造文書
【裁判全文】
臺灣士林地方法院刑事判決              94年度訴字第306 號
公  訴  人  臺灣士林地方法院檢察署檢察官
被      告  甲○○
上列被告因偽造文書案件，經檢察官提起公訴（94年度偵字第97
8 號），本院判決如下：
    主  文
甲○○行使偽造私文書，足以生損害於公眾及他人，處有期徒刑
肆月，如易科罰金以參佰元折算壹日。
    事  實
一、甲○○係乙○○○（案發後，已於民國94年8 月11日死亡）
    之女兒，緣乙○○○所開立於臺北市○○區○○路1 段331
    號內湖西湖郵局（臺北153 支，以下簡稱西湖郵局）、局號
    000000-0號（後改為000000-0號）、帳號000000-0號之郵政
    存簿儲金帳戶，一向由乙○○○保管印鑑章，甲○○負責保
    管郵政存簿儲金簿（以下簡稱存摺），若須提款，皆係甲○
    ○獨自或陪同乙○○○持印鑑章及存摺至西湖郵局，由甲○
    ○親自填寫郵政存簿儲金提款單（以下簡稱提款單）提款，
    提款密碼只有甲○○與乙○○○知悉。詎甲○○竟意圖為自
    己不法之所有，並基於行使偽造私文書及詐欺取財之犯意，
    先於93年8 月間某日，在臺北市○○區○○路1 段130 號乙
    ○○○當時住處內，竊取乙○○○之印鑑章，得手後，於同
    年8 月17日上午11時許，至上址西湖郵局，冒用乙○○○之
    名義，在提款單上填寫提領新臺幣（下同）59,000元，並盜
    用乙○○○之印章蓋印於該提款單上，用以偽造提款單私文
    書，再持以行使，交付予不知情之西湖郵局經辦員徐慧嫻，
    致徐慧嫺陷於錯誤，誤認甲○○為有權提領之人，遂如數交
    付所提領之款項，甲○○以此詐術詐得59,000元（提款單上
    列印作業時間為11時5 分59秒），足以生損害於西湖郵局對
    於儲金業務管理之正確性及乙○○○本人。嗣甲○○向乙○
    ○○謊稱郵局帳戶款項遭人盜領，由乙○○○報案，經查對
    西湖郵局監視器畫面上領款者為甲○○後，始知悉上情。
二、案經乙○○○訴由臺北市政府警察局內湖分局報請臺灣士林
    地方法院檢察署檢察官偵查起訴。
    理  由
一、訊據被告甲○○矢口否認有盜取其母乙○○○之印鑑章及前
    往西湖郵局填寫提款單、盜領59,000元之犯行，辯稱：伊母
    親皆保管她自己的印章，伊並未偷拿；93年8 月17日上午郵
    局監視錄影畫面中所拍攝之人是伊，但伊當天並未去西湖郵
    局，59,000元提款單也不是伊所填寫，是事後於同年10月18
    日去補登存摺，補登了93年6 月21日、7 月8 日、8 月6 日
    、8 月17日共4 筆紀錄後，才知道被人盜領59,000元，伊去
    窗口問承辦小姐，她說還有後續資料，才又補登了9 月8 日
    、10月8 日共2 筆紀錄云云。惟查：
  (一)告訴人乙○○○（案發後，已於94年8 月11日死亡，有個人
    基本資料查詢結果附卷可稽）所開立於臺北市○○區○○路
    1 段331 號內湖西湖郵局、局號000000-0號（後改為000000
    -0號）、帳號000000-0號之郵政存簿儲金帳戶，一向由告訴
    人保管印鑑章，被告負責保管存摺，若須提款，皆由被告獨
    自或陪同告訴人持印鑑章及存摺至西湖郵局，由被告親自填
    寫提款單提款，提款密碼只有被告與告訴人知悉，而告訴人
    之印鑑章及存摺均未曾遺失或由他人保管使用之事實，業據
    被告及告訴人陳述在卷，互核相符。次查，93年8 月17日上
    午11時許，告訴人上開帳戶經人以有摺提款方式，臨櫃提領
    59,000元（提款單上列印作業時間為11時5 分59秒），以上
    業經證人即西湖郵局經辦員徐慧嫺證述：本件提款確係由其
    本人經辦，因為提款單上有伊之經辦章，驗證欄上有伊之員
    工編號353383號，提款時，伊有核對印鑑章無誤，該提款單
    上之代號1506，即為持存摺提領，若為無摺，應該是1506Ｎ
    等語綦詳（參偵卷第31頁、第32頁），並有93年8 月17日59
    ,000 元 提款單及告訴人之存摺影本在卷足憑，觀之該提款
    單上，確實有代號1506，且有填寫密碼無誤，是系爭告訴人
    西湖郵局帳戶內之59,000元款項，係經人提真正之存摺及印
    鑑章，並填寫密碼後據以提領，此部分事實洵堪認定。被告
    既自承其母詹簡東妹之存摺一向皆由被告本人保管，未曾遺
    失或由他人保管使用，其亦知悉密碼等語明確，故除被告及
    告訴人外，並無他人得以使用該存摺提款。
  (二)再查，觀諸卷附93年8 月17日上午11時許之西湖郵局監視錄
    影帶翻拍相片2 張，被告確實身著粉紅色短袖上衣出現在郵
    局櫃檯前，被告於警詢、檢察官偵查時及本院調查時，皆坦
    認：93年8 月17日上午郵局監視錄影畫面翻拍相片中，身穿
    粉紅色衣服的人是伊，因為伊有那件衣服，上面的人也是伊
    本人等語無訛，告訴人亦指稱該畫面上之人確係被告，互核
    一致。經質之被告何以於93年8 月17日上午11時許，出現在
    西湖郵局監視錄影畫面中？其先供稱：伊當日未曾至郵局辦
    理任何交易，後又避重就輕改陳：可能是去繳健保卡之類的
    費用，時間已久，忘記那天上午有無去郵局辦事，也忘記是
    去做什麼云云，然查，前開2 張相片中顯示之被告出現時間
    為11時6 分6 秒、11時8 分7 秒，恰與卷附93年8 月17日59
    ,000 元 提款單上列印之作業時間11時5 分59秒，時間甚為
    接近，經詰之證人徐慧嫺亦證述：該提款單之提領時間，即
    為卷內所附監視錄影畫面翻拍之8 月17日11時許2 張相片場
    景等情在卷，並有監視錄影翻拍相片2 張、提款單1 紙附卷
    可按，據此堪認係被告本人於93年8 月17日上午11時許，前
    往西湖郵局提款。
  (三)又查，被告雖辯稱：伊只有93年8 月16日上午11點去郵局提
    領自己帳號戶內的10,000元，8 月17日伊未去郵局，可能是
    錄影監視畫面的時間弄錯了云云。惟經本院調取93年8 月16
    日上午西湖郵局之監視錄影帶勘驗結果，8 月16日上午11時
    4 分至11時7 分，被告確實身著紫藍色、有深色紋路之衣服
    出現該處，並有持自己之存摺臨櫃提款10,000元之動作（提
    款單列印作業時間為11時5 分11秒），此部分另據被告供承
    無訛，並有被告個人之帳號000000-0號帳戶存摺影本、93年
    8 月16日10,000元提款單、郵局監視錄影帶及本院勘驗筆錄
    在卷供參，被告該部分之陳述應屬實在。然細繹上開93年8
    月16日、8 月17日郵局監視錄影畫面，被告確實於不同日期
    ，均曾出現在西湖郵局櫃檯前，時間長達數分鐘，並且係身
    穿不同顏色、款式之服裝，足見郵局之監視錄影畫面時間並
    無出入誤差，被告此部分辯解委不足採，其除於93年8 月16
    日上午11時許前往西湖郵局提款外，另於翌日即8 月17日上
    午11時許，亦曾再度前往西湖郵局提款，至為灼然。
  (四)另查，被告亦否認系爭93年8 月17日59,000元提款單為其所
    填寫，經訊之被告供稱：其本人與母親乙○○○之郵局提款
    單，均為其本人親自書寫等情，故本院乃向西湖郵局調取被
    告所開設之帳號000000-0號帳戶，自92年6 月起至93年10月
    止，共9 次，及告訴人上開帳戶自92年1 月起至94年6 月止
    ，共8 次之提款單，經互相比對結果，各張提款單均漏未書
    寫郵局之局號，且就所寫之阿拉伯數字及國字，不論在佈局
    、結構、角度、筆勢、字形等特徵，均屬相同，尤以告訴人
    帳戶之92年1 月15日該張95,000元提款單之字樣，與系爭93
    年8 月17日59,000元提款單上之字跡，皆為一致，足以認定
    係同一人所為，系爭93年8 月17日提款單應係由被告親自填
    寫，洵堪認定。因此部分事證已明，核無進行筆跡鑑定之必
    要。
  (五)至於被告辯稱：伊是事後於93年10月18日去補登告訴人之存
    摺，補登同年6 月21日、7 月8 日、8 月6 日、8 月17日共
    4 筆紀錄後，才知道被人盜領59,000元，跑去窗口問小姐，
    她說還有後續資料，伊才又補登9 月8 日、10月8 日共2 筆
    紀錄云云。惟徵諸卷附告訴人之存摺影本，從被告所稱上揭
    6 筆紀錄排列之間隔、字體、墨色，可知6 月21日、7 月8
    日為1 組，8 月6 日、8 月17日為另1 組、9 月8 日、10月
    8 日又為1 組，被告若於10月18日始行前往補登存摺，以吾
    人一般存摺補登之經驗，若為一次補登，實無可能發生6 月
    21日、7 月8 日該組與8 月6 日、8 月17日該組，竟為不同
    之間隔、字體、墨色，而且10月18日以前之未登錄紀錄，應
    係一次補登完畢，然觀以上開6 筆紀錄，均係位於存摺之同
    一頁即第4 頁內，其列印時並無換頁之情事發生，顯見列印
    時並未因換頁而中斷，自不可能發生被告所稱分批補登之情
    形，被告所辯於10月18日因補登存摺才知被盜領云云，顯係
    事後飾卸之詞，不足採信。
  (六)末查，被告辯以：本件只有看到93年8 月17日郵局內之監視
    錄影相片而已，應該還要有其本人在郵局提款、取款之動作
    才行云云。惟因被告於本院準備程序中，僅辯稱：伊只有在
    93年8 月16日上午去郵局提款，8 月17日未去，應該是郵局
    監視錄影之時間有誤云云，故由本院先行調取西湖郵局93年
    8 月16日上午之監視錄影帶，被告於本院勘驗該8 月16日之
    監視錄影帶後，始臨訟提出此項抗辯，本院乃再依被告之聲
    請，發函調取93年8 月17日之監視錄影帶，惟已逾保管期限
    ，故無法提供，此有中華郵政公司94年12月16日北營字第09
    40905338號函附卷可佐。然綜上所述，告訴人之存摺既係由
    被告保管，未曾遺失或交付他人保管使用，而告訴人之帳戶
    於93年8 月17日上午11時許，竟有人持告訴人之存摺、印鑑
    章，至西湖郵局櫃檯填寫提款單，蓋用印鑑章，填載密碼後
    ，提領59,000元，而郵局監視錄影畫面復顯示係被告本人前
    往櫃檯，再經核對系爭提款單，實可認定乃為被告之筆跡，
    已詳述如上，故縱然無93年8 月17日上午之監視錄影帶可供
    查證，因卷附2 張系爭監視錄影相片，均係依據監視錄影帶
    而為翻拍，自有其據，事後雖未能調得系爭監視錄影帶，並
    無礙於被告犯行之認定。本件事證明確，被告前開所辯，均
    係事後卸責之詞，不足採信，其犯行堪以認定，應依法論科
    。
二、核被告所為，係犯刑法第320 條第1 項竊盜罪、第210 條、
    第216 條之行使偽造私文書罪、第339 條第1 項之詐欺取財
    罪。其盜用印章係偽造私文書之部分行為，又其偽造私文書
    之低度行為應為行使之高度行為所吸收，均不另論罪。被告
    所犯上開3 罪間，有方法目的之牽連關係，為牽連犯，應依
    刑法第55條之規定，從一重之行使偽造私文書罪處斷。爰審
    酌被告並無犯罪科刑執行紀錄，有臺灣高等法院被告前案紀
    錄表存卷可憑，素行良好、與告訴人係母女關係、盜領之金
    額為59,000元，金額非鉅、被告犯罪後始終否認犯行，臨訟
    編織辯詞，顯見其尚未知錯悔改，並其生活狀況、智識程度
    等一切情狀，量處如主文所示之刑，並諭知易科罰金之折算
    標準。
三、至於被告偽造之提款單私文書，因已持向西湖郵局行使提款
    ，並非為被告所有之物，故不宣告沒收，附此敘明。
據上論斷，應依刑事訴訟法第299 條第1 項前段，刑法第216 條
、第210 條、第320 條第1 項、第339 條第1 項、第55條、第41
條第1 項，罰金罰鍰提高標準條例第1 條前段、第2 條，判決如
主文。
本案經檢察官黃德松到庭執行職務。
中    華    民    國    95    年    3     月    31    日
                  刑事第六庭審判長法  官  李育仁
                                  法  官  許辰舟
                                  法  官  黃潔茹
以上正本證明與原本無異。
如不服本判決，應於判決送達後10日內，向本院提出上訴狀。
                                  書記官  柳瑞宗
中    華    民    國    95    年    4     月    4     日
附錄本案論罪科刑法條：
中華民國刑法第216條
 (行使偽造變造或登載不實之文書罪)
行使第條至第條之文書者，依偽造、變造文書或登載不實
事項或使登載不實事項之規定處斷。
中華民國刑法第210條
偽造、變造私文書，足以生損害於公眾或他人者，處五年以下有
期徒刑。
中華民國刑法第320條
意圖為自己或第 3 人不法之所有，而竊取他人之動產者，為竊盜
罪，處五年以下有期徒刑、拘役或五百元以下罰金。
意圖為自己或第 3 人不法之利益，而竊佔他人之不動產者，依前
項之規定處斷。
前二項之未遂犯罰之。
中華民國刑法第339條
意圖為自己或第 3 人不法之所有，以詐術使人將本人或第 3 人
之物交付者，處五年以下有期徒刑、拘役或科或併科1000元以下
罰金。
以前項方法得財產上不法之利益或使第 3 人得之者，亦同。
前二項之未遂犯罰之。


司法院資訊處製作；財團法人民間司法改革基金會備份。
